---
title: "Modelo de Regressão Linear"
description: |
  Qual o objetivo de uma regressão linear e como fazer uma análise no R
author:
  - name: Felipe Yamamoto Tenedine
    url: https://www.linkedin.com/in/felipe-yamamoto-tenedine/
preview: lm.png
date: 2023-12-22
categories:
  - regressão
  - regressão linear
  - estatistica
  - R
  - tidymodels
output:
  distill::distill_article:
    df_print: paged
    toc: true
    toc_float: true
    toc_collapsed: true
    self_contained: false
editor_options: 
  markdown: 
    wrap: 72
---

```{r setup, include=FALSE}
knitr::opts_chunk$set(echo = T)
library(tidyverse)
```

## Conceitos Iniciais

-   Origem?

O modelo de regressão linear foi desenvolvido por Francis Galton, no
século XIX, em um estudo de altura de pais e filhos.

-   Objetivos?

Descrever a relação de dependência linear entre uma variável resposta
(ou dependente) Y, e uma ou mais variáveis explicativas (ou preditoras)
$X_1, X_2, ... , X_n.$

## Exemplo de Relação Linear

Vamos utilizar a conhecida base de dados: Abalone

```{r}
## Leitura dos Dados (Dataset: Abalone)
db <- read.table('Abalone.data', header = TRUE, sep = ',')

#Adicionando coluna 'Age' de acordo com nº de 'Rings'
db$Age <- db$Rings + 1.5
```

Sendo X = "altura (em cm) da concha" versus Y = "peso (em gramas) da
concha" de n = 99 moluscos Abalone.

```{r fig.height=3,fig.width=4}
#Tirando uma amostra dos dados
amostra <- sample_n(db, size = 99, replace = F)

#grafico de dispersão
plot(x = amostra$Height, y = amostra$Shell.Weight, xlab = "Altura da concha", ylab = "Peso da concha", col = "red", pch=16)
title("Relação linear?")
```

## Modelo de Regressão Linear

-   Equação do modelo?

$Y = \beta_0 + \beta_1 X_{1i} + ... + \beta_k X_{ki} + ε_i$

-   em que:

$Y$ é a variável resposta.

$X_1, ... ,X_k$ são as variáveis preditoras.

$β_0, β_1, ... , β_k$ são os coeficientes de regressão.

$ε$ é o termo de erro aleatório.

Vamos fazer uma predição do peso total do Abalone (variável
Whole.Weight) de acordo com as medidas dos pesos: peso da concha
(variável Shell.Weight), peso limpo (variável Shucked.Weight), e peso
das vísceras (variável Viscera.Weight).

-   Desse modo, o modelo ficará:

$Whole.Weight_i = β_0 + β_1Shucked.Weighti + β_.2Viscera.Weighti + β_3Shell.Weighti + ε_i$

-   Primeiros passos:

Antes de ajustar qualquer modelo de regressão, é necessário a realização
de uma análise exploratória de dados para entender como as variáveis,
resposta e preditoras, se comportam e se relacionam.

-   Elementos necessários:

Análise gráfica: gráfico de dispersão, boxplots, gráfico de densidade,
histogramas.

### Gráfico de dipersão

Para isso, vamos utilizar o pacote GGally para visualizar a relação
linear e correlação em um só gráfico

```{r message=FALSE, warning=FALSE}
## função para a plotar a liinha de regressão linear
lm_fn <- function(data, mapping, ...){
  p <- ggplot(data = data, mapping = mapping) + 
    geom_point() + 
    geom_smooth(method=lm, fill="red", color="red", linewidth = 0.2,...)
  p
}

library(GGally)
ggpairs(db[, c(5:8)], lower = list(continuous =  lm_fn))
```

### Boxplot

```{r fig.height=6, fig.width=5}
## definindo matriz 2x2 para mostrar os dados
par(mfrow = c(2, 2))

#Fazendo os boxplots
boxplot(db$Whole.Weight, main = "Boxplot: Peso total", pch = 19)
boxplot(db$Shucked.Weight, main = "Boxplot: Peso limpo", pch = 19)
boxplot(db$Viscera.Weight, main = "Boxplot: Peso das visceras", pch = 19)
boxplot(db$Shell.Weight, main = "Boxplot: Peso da concha", pch = 19)
```

### Gráfico de Densidade

Para isso vamos utilizar o pacote 'ggridges'

```{r}
library(ggridges)

##Mudando a estrutura dos dados
db_longo <- db %>%
  select(Whole.Weight, Shucked.Weight, Viscera.Weight, Shell.Weight) %>%
  pivot_longer(cols = c("Whole.Weight", "Shucked.Weight", "Viscera.Weight", "Shell.Weight"),  names_to = "variables", values_to = "values")

##grafico de densidade conjunta
ggplot(db_longo, aes(x = values,  y = variables)) +
  geom_density_ridges(fill = "darkred") +
  theme_minimal()+
  labs(x = "Valor", y = "Variáveis")
```

## Estimação dos Parâmetros do Modelo

-   Principais métodos?

### **Método dos mínimos quadrados ordinários**:

O Método dos Mínimos Quadrados Ordinários busca minimizar a soma dos quadrados das diferenças entre os valores observados $y_i$ e os valores previstos $\hat{y_i}$ pelo modelo.

A equação de um modelo de regressão linear simples é $y_i=\beta_0+\beta_1x_i + ε_i$, onde:

$y_i$ são os valores observados

$\beta_0 e \beta_1$ são os coeficientes a serem estimados

$x_i$ são os valores das variáveis independentes

$ε_i$ são os erros

A equação de minimização dos quadrados é:

$\text{Min } \sum_{i=1}^{n} (y_i - \bar{y}_i)^2 = \sum_{i=1}^{n} (y_i - \beta_0 - \beta_1 x_i)^2$

A solução para essa equação é dada por:

$\hat{\beta_0} = \bar{y} - \beta_1 \bar{x}\\\hat{\beta_1} = \frac{\sum_{i=1}^n (x_i - \bar{x})(y_i - \bar{y})}{\sum_{i=1}^n (x_i - \bar{x})^2}$

Onde:

$\bar{y_1}$ é a média dos valores observados

$\bar{x}$ é a média dos valores das variáveis independentes

### **Método da máxima verossimilhança**:

No contexto da regressão linear com erros normalmente distribuídos, a função de verossimilhança L é maximizada para encontrar os estimadores de máxima verossimilhança dos parâmetros.

Assumindo erros $ε_i$ independentes e normalmente distribuídos com média zero e variância $\sigma^2$:

$L(\beta_0, \beta_1, \sigma^2) = \prod_{i=1}^{n} \frac{1}{\sqrt{2\pi\sigma^2}} e^{-\frac{(y_i - \beta_0 - \beta_1 x_i)^2}{2\sigma^2}}$

O logaritmo da função de verossimilhança é maximizado para estimar os parâmetros porque é mais fácil de manipular. A solução para a equação de maximização do logaritmo da função de verossimilhança é dada por:

$\hat{\beta_0} = \bar{y} - \beta_1 \bar{x}\\\hat{\beta_1} = \frac{\sum_{i=1}^n (x_i - \bar{x})(y_i - \bar{y})}{\sum_{i=1}^n (x_i - \bar{x})^2}$

A solução para o logaritmo da função de verossimilhança é a mesma que a solução para o método dos mínimos quadrados ordinários. Isso ocorre porque o método dos mínimos quadrados ordinários é um caso especial do método da máxima verossimilhança, quando a função de verossimilhança é dada por uma distribuição normal.

### **Método de decomposição QR**

A decomposição QR divide a matriz de variáveis independentes X em duas matrizes: uma matriz ortogonal Q e uma matriz triangular superior R.

A equação da regressão 

$\hat{\beta} = (X^T X)^{-1} X^T y$, onde:

$X$ é a matriz de design contendo os valores das variáveis independentes.

$y$ é o vetor de resposta contendo os valores da variável dependente.

$X^T$ é a matriz transposta de $X$

$(X^T X)^{-1}$ é a inversa da matriz resultante da multiplicação entre $X^T$ e $X$

$X^T y$ é o produto entre a transposta de $X$ e $y$

pode ser reescrita como:

$\hat{\beta} = R^{-1} Q^T y$, onde:

Q é uma matriz ortogonal e R é uma matriz triangular superior.

A decomposição QR simplifica a resolução do sistema de equações normais e lida com problemas numéricos de matriz de design mal condicionada

-   No R?

Utiliza-se a função 'lm' que é uma função exclusiva para estimação e
ajuste de modelos lineares, porém, vamos utilizar o pacote tidymodels para acostumar com a sintaxe, visto que ele é muito utilizado para modelos de machine learning.

```{r message=FALSE, warning=FALSE}
#Leitura do pacote
library(tidymodels)

#definindo a fórmula ou 'recipe'
recipe <- recipe(Whole.Weight ~ Shucked.Weight + Viscera.Weight + Shell.Weight, data = db)

#Criando um workflow
workflow = workflow() %>% add_recipe(recipe)

#Criando a especiificação do modelo
lm_spec <- linear_reg() %>%
    set_engine("lm") %>%
    set_mode("regression")

#Juntando o workflow e as especificações e ajustando o modelo nos dados
lm_model <- workflow %>%
  add_model(lm_spec) %>%
  fit(db)

#visualiziando o modelo
tidy(lm_model)
```

-   Interpretação dos coeficientes:

• Shucked Weight $(β_1)$: 0,93656 - Significa que, mantendo todas as
outras variáveis constantes, existe uma relação positiva entre as
variáveis Whole Weight e Shucked Weight tal que a cada unidade que se
aumenta em Shucked Weight, o Whole Weight aumenta, em média, 0,93656.

• Viscera Weight $(β_2)$: 1,11165 - Significa que, mantendo todas as
outras variáveis constantes, existe uma relação positiva entre as
variáveis Whole Weight e Viscera Weight tal que a cada unidade que se
aumenta em Viscera Weight, o Whole Weight aumenta, em média, 1,11165.

• Shell Weight $(β_3)$: 1,25296 - Significa que, mantendo todas as
outras variáveis constantes, existe uma relação positiva entre as
variáveis Whole Weight e Shell Weight tal que a cada unidade que se
aumenta em Shell Weight, o Whole Weight aumenta, em média, 1,25296.

• Intercepto $(β_0)$: -0,00783 ≈ 0 - Significa que, se as variáveis
Shell Weight, Shucked Weight, Viscera Weight forem iguais a zero,
espera-se que o peso total do Abalone seja, em média, zero.

## Diagnóstico do Modelo Linear

-   Como fazer?

Antes de utilizar um modelo de regressão para previsão, é necessário
garantir que ele seja estatisticamente significativo (Teste F) e que
seus pressupostos (em relação aos erros aleatórios) sejam satisfeitos.

-   Cálculo dos erros aleatórios (resíduos) do modelo:

Por definição, o i-ésimo resíduo é o erro resultante do uso da equação
de regressão estimada para prever o valor da variável dependente, isto
é, $r_i = y_i − \hat{y}_i$

-   Quais pressupostos?

**Média zero**: os erros aleatórios têm valor esperado (ou média) nulo,
isto é, $E[εi] = 0, ∀_i, ... , n.$

**Normalidade**: os erros aleatórios segue uma distribuição normal com
média zero e variância constante, isto é, $ε ∼ N (0, σ^{2})$.

**Homogeneidade de variância**: os erros aleatórios devem ter uma
variância constante (homoscedasticidade), isto é,
$Var (ε_i) = σ^{2}, i = 1, ... n.$

**Independência**: os erros aleatórios são independentes, isto é, a
covariância entre $ε_i$ e $ε^{'}_i$ é igual a zero para $i ≠ i′$.

-   No R?

Uso da função 'check_model' do pacote 'performance'.

```{r}
## Leitura do pacote
library('performance')

#extraindo o modelo
linearMod <- extract_fit_parsnip(lm_model)

check_model(linearMod, check = c('linearity', 'normality'))
check_model(linearMod, check = c('homogeneity', 'outliers'))
check_model(linearMod, check = c('vif', 'pp_check'))
```

## Testes de Significância

-   Objetivos?

Verificar quais parâmetros são significativos para o modelo de regressão
linear, e, também, verificar a significância da regressão.

- Teste de significância da regressão?

Faz-se o uso do teste F considerando as hipóteses:

$H_0 : \beta_1 = ⋯  = \beta_k$ 

VS
        
$H_a:\beta_j ≠ 0$ para ao menos um j

A estatística do teste é dada por:

$F_{calc}=\frac{\frac{SS_r}{k}}{\frac{SS_e}{(n-k-1)}}$

em que:

$SS_R  =  \sum^n_{i=1} (\hat{y_i} - \hat{y})^2$ define a soma de quadrados da regressão.

$SS_E = \sum^n_{i=1} ({y_i} - \hat{y_i})^2$ define a soma de quadrado dos resíduos.

$F_{calc}$ segue uma distribuição $F$ com $k$ e $(n − k − 1)$ graus de liberdade.

-   Teste de significância dos parâmetros do modelo?

Faz-se o uso do teste t de Student para os $β_j$ considerando as hipóteses:

$H_0: β_j = 0$ vs $H_a: β_j ≠ 0$

A estatística do teste, neste caso, é dada por:

$t_{calc}=\frac{\hat{\beta_j}}{\sqrt{\sigma^2C_{jj}}} = \frac{\hat{\beta_j}}{se(\hat{\beta_j})}$

onde $C_{jj}$ é o elemento da $(X'X)^{-1}$ que corresponde a $\hat{\beta_j}$

-   No R?

Utiliza-se a função summary disponível no R.

```{r}
summary(linearMod$fit)
```

## Coeficiente de Determinação

-   Objetivo?

Fornecer uma medida da qualidade do ajuste para a
equação de regressão estimada. Essa medida é conhecida como
variabilidade "explicada" pelo modelo.

-   Como obter?

O coeficiente de determinação $(R^2)$ é obtido pela expressão:

$R^2=\frac{SS_R}{SS_R + SS_E}$

-   No R?

Obtido pelo argumento r.squared da função summary se feito com a função 'lm' do R, ou com o código abaixo, se feito com o pacote tidymodels

```{r}
summary(linearMod$fit)
```

Este resultado nos dá que 99% da variabilidade do Whole.Weight é explicada pelas variáveis preditoras Shucked.Weight, Viscera.Weight e Shell.Weight.

## Predição do Modelo Linear

-   Objetivo?

Tem por objetivo fornecer novas informações sobre novas observações
inseridas na base de dados a partir da equação de regressão estimada
obtida por $\hat{y}=X\hat{β}$

-   Como fazer?

Dividir o conjunto de dados em uma amostra 80:20 (treinamento:teste) e,
em seguida, construir o modelo na amostra de 80% e usar o modelo
assim construído para prever a variável dependente nos dados de teste.

-   Procedimento computacional?

**1a Etapa**: Criar amostras de dados de treinamento (desenvolvimento) e
teste (validação) a partir dos dados originais. Para isso, vamos utilizar funções do pacote tidymodels

```{r}
##semente para reprodutubilidade
set.seed(100)

## Criar base de dados para o treino e teste
initial_split <- initial_split(db, prop = 0.8)
train <- training(initial_split)
test <- testing(initial_split)
```

**2a Etapa**: Desenvolver o modelo nos dados de treinamento e usá-lo para
prever o peso total nos dados de teste.

```{r}
#definindo a fórmula ou 'recipe'
recipe <- recipe(Whole.Weight ~ Shucked.Weight + Viscera.Weight + Shell.Weight, data = train)

#Criando um workflow
workflow = workflow() %>% add_recipe(recipe)

#Criando a especiificação do modelo
lm_spec <- linear_reg() %>%
    set_engine("lm") %>%
    set_mode("regression")

#Juntando o workflow e as especificações e ajustando o modelo nos dados
lm_model <- workflow %>%
  add_model(lm_spec) %>%
  fit(train)
```

**3a Etapa**: Revisar as medidas de diagnóstico.

```{r}
#visualiziando o modelo
summary(lm_model$fit$fit$fit)

check_model(lm_model$fit$fit, check = c('linearity', 'normality'))
check_model(lm_model$fit$fit, check = c('homogeneity', 'outliers'))
check_model(lm_model$fit$fit, check = c('vif', 'pp_check'))
```

**4a Etapa**: Calcular a precisão da previsão e as taxas de erro.

```{r}
## Fazer a predição do modelo de treino com base na base de teste
pesoPred <- predict(lm_model, test)

## Valor atual (da base de dados teste) e valores preditos
actuals_preds <- pesoPred %>%
  mutate(actual = test$Whole.Weight)

## Comparação entre valor atual x valores preditos (base de dados teste)
head(actuals_preds, 5)
```

Nossas previsões aparentemente estão boas, vamos visualizar e calcular algumas métricas de desempenho

```{r}
## Correlação entre valor atual x valores preditos (base de dados teste)
cor(actuals_preds)

## Erro absoluto médio em percentual (MAPE)
yardstick::mape(actuals_preds, truth = actual, estimate = .pred)

# raiz do erro quadrático médio
yardstick::rmse(actuals_preds, truth = actual, estimate = .pred)
```

Analisando os resultados, em média, os erros do modelo têm uma raiz quadrada média de aproximadamente 0.04845594 e um Erro absoluto médio em percentual de 3.66%. Ou seja, os erros do modelo estão bem baixos, o que signifiica que é um bom modelo para predizer o peso do molusco. Vamos visualizar esses erros:

```{r}
ggplot(actuals_preds, aes(x = .pred, y=actual))  +
  geom_point() +
  geom_abline(col="red") +
  geom_jitter() +
  theme_minimal()
```

O gráfico de dispersão mostra a relação entre os valores previstos pelo modelo e os valores reais. A linha vermelha representa a situação ideal, onde as previsões são perfeitamente iguais aos valores reais. A dispersão dos pontos ao redor dessa linha indica a precisão do modelo: quanto mais próximos da linha, melhor.

No geral, a maioria dos pontos está próxima da linha vermelha, sugerindo que o modelo faz boas previsões. No entanto, é importante analisar os pontos mais distantes da linha, pois representam divergências entre as previsões e os valores reais, podendo indicar áreas para melhorias no modelo, ou seja, informações que não foram capturadas pelo modelo linear.

## Referencias

-   Rencher, A. C., & Schaalje, G. B. (2008). Linear Models in Statistics. John
Wiley & Sons.

-   Chatterjee, S., & Hadi, A. S. (2006). Regression Analysis by Example.
John Wiley & Sons.

-   Matloff, N. (2011). The Art of R Programming: A Tour of Statistical
Software Design. No Starch Press.

-   Neter, J., Kutner, M. H., Nachtsheim, C. J., & Wasserman, W. (1996).
Applied Linear Statistical Models. McGraw-Hill/Irwin.

-   Davies, T. M. (2016). The Book of R: A First Course in Programming and
Statistics. No Starch Press.

-   Oliveira, R. P. (2023). Notas de Aula: Estatística Computacional.
Departamento de Estatística - Universidade Estadual de Maringá.

