---
title: "Séries Temporais - Modeltime"
description: |
  Nesse post vou modelar séries temporais de vendas do Walmart usando o pacote Modeltime. 
author:
  - name: Felipe Yamamoto Tenedine
    url: https://www.linkedin.com/in/felipe-yamamoto-tenedine/
preview: time.webp
date: 2024-12-02
categories:
  - time series
  - machine learning
  - R
  - tidymodels
output:
  distill::distill_article:
    df_print: paged
    toc: true
    toc_float: true
    toc_collapsed: true
    self_contained: false
draft: false
---


```{r setup, include=FALSE}
knitr::opts_chunk$set(echo = T)
```

# Pacotes

```{r message=FALSE, warning=FALSE}
# Pacotes
require(modeltime)
require(modeltime.resample)
require(tidymodels)
require(timetk)
require(tidyverse)
require(kernlab)
library(finetune)
```

A competição "Walmart Recruiting - Store Sales Forecasting" do Kaggle utilizou dados de varejo para combinações de lojas e departamentos dentro de cada loja. Ela incluiu dados de 45 lojas de varejo localizadas em diferentes regiões. O conjunto de dados incluía diversas variáveis externas, como informações sobre feriados, temperatura, preço de combustível e promoções. Esse conjunto de dados contém uma amostra de 7 departamentos da loja com ID 1 (7 séries temporais no total).

# Dados

Primeiro vamos carregar os dados, que estão no pacote *timetk* e visualizar as séries temporais

```{r message=FALSE, warning=FALSE}
# Dados
vendas <- timetk::walmart_sales_weekly

# grafico
vendas %>% 
  group_by(id) %>% 
  plot_time_series(.date_var = Date, 
                   .value = Weekly_Sales, 
                   .facet_ncol = 3, 
                   .interactive = T)
```

## Manipulação

Primeiro precisamos definir quantos períodos queremos prever e criar dados vazios para essas datas futuras

```{r message=FALSE, warning=FALSE}
# Definir o número de períodos futuros que queremos prever
p <- 52 

# Preparar o conjunto de dados completo: dados históricos + períodos futuros
vendas_full <- vendas %>%
  
  # Selecionar apenas as colunas relevantes do conjunto de dados original
  select(id, Date, Weekly_Sales) %>% 
  
  # Agrupar os dados por 'id' para manipulação individual de cada série temporal
  group_by(id) %>% 
  
  # Adicionar períodos futuros para previsão
  future_frame(
    .date_var = Date,         # Coluna de datas
    .length_out = p,          # Número de períodos a adicionar (52)
    .bind_data = TRUE         # Combinar os dados históricos e futuros em um único conjunto
  ) %>% 
  
  # Remover o agrupamento dos dados
  ungroup() %>% 
  
  # Remover níveis de fatores não utilizados na coluna 'id'
  mutate(id = fct_drop(id))

# Visualizar o conjunto de dados completo: histórico + previsão futura
vendas_full %>%
  group_by(id) %>%
  plot_time_series(.date_var = Date, 
                   .value = Weekly_Sales, 
                   .facet_ncol = 3, 
                   .interactive = T)

```

## Diagnosticos

Vamos separar os dados futuros em branco dos dados atuais e fazer um diagnósticos da variável data

```{r}
# Preparar o conjunto de dados de treinamento (dados originais neste caso)
vendas_prep <- vendas_full %>% 
  filter(!is.na(Weekly_Sales))  # Filtrar apenas as linhas com valores não ausentes em 'Weekly_Sales'

# Verificar o resumo dos dados de séries temporais no conjunto de treinamento
# Objetivo: garantir que cada grupo ('id') tenha o mesmo "intervalo de tempo" e "escala"
vendas_prep %>% 
  group_by(id) %>%               # Agrupar por 'id' (cada série temporal)
  tk_summary_diagnostics(        # Resumir diagnósticos de séries temporais (função do pacote 'timetk')
    .date_var = Date             # Especificar a coluna de datas
  )

# Preparar o conjunto de dados futuros (períodos que precisam ser previstos)
future_tbl <- vendas_full %>% 
  filter(is.na(Weekly_Sales))    # Filtrar apenas as linhas com valores ausentes em 'Weekly_Sales' (dados futuros)
future_tbl                      # Exibir os dados futuros

# Verificar o resumo dos dados futuros
future_tbl %>% 
  group_by(id) %>%               # Agrupar por 'id' (cada série futura)
  tk_summary_diagnostics()       # Resumir diagnósticos para os períodos futuros

```

# Modelagem

## Treinamento / Teste

Agora, separamos os dados em trenamento e teste para a modelagem. Deixamos de lado os dados futuros por enquanto.

```{r message=FALSE, warning=FALSE}
# Dividir o conjunto de dados de treinamento em conjunto de análise (treinamento) e avaliação (teste)
splits <- vendas_prep %>% 
  time_series_split(
    date_var = Date,      # Coluna que contém as datas das séries temporais
    assess = p,           # Número de períodos reservados para avaliação (neste caso, 52)
    cumulative = TRUE     # Inclui todos os dados históricos anteriores no conjunto de análise (cumulativo)
  )

# Visualizar os splits criados
splits

```

## Pré Processamento

  Para usar modelos de Machine Learning, precisamos criar outras variáveis a partir da nossa variável de data.

```{r}
# Criar uma especificação de receita para pré-processamento dos dados
recipe_spec_1 <- recipe(Weekly_Sales ~ ., training(splits)) %>% 
  
  # Extrair diversas características do calendário a partir da variável 'Date'
  step_timeseries_signature(Date) %>% 
  
  # Remover variáveis que não são relevantes para o modelo
  step_rm(matches("(.iso$)|(.xts$)|(day)|(hour)|(minute)|(second)|(am.pm)")) %>% 
  
  # Normalizar variáveis com valores numéricos maiores, como o índice da data e o ano
  step_normalize(Date_index.num, Date_year) %>% 
  
  # Remover preditores com variância zero (sem variação, não contribuem para o modelo)
  step_zv(all_predictors()) %>% 
  
  # Converter a semana do ano em uma variável do tipo fator ordenado
  step_mutate(Date_week = factor(Date_week, ordered = TRUE)) %>% 
  
  # Transformar todas as variáveis categóricas em variáveis dummy (one-hot encoding)
  step_dummy(all_nominal(), one_hot = TRUE)

# Visualizar a matriz de design após o pré-processamento
recipe_spec_1 %>% 
  prep() %>%              # Preparar a receita para aplicação
  juice() %>%             # Extrair os dados transformados
  glimpse()               # Exibir a estrutura dos dados

```

Damos à coluna "Date" uma nova função chamada "ID". Isso porque modelos do pacote parsnip precisam usar o ID, ao contrário dos modelos do pacote Modeltime.

```{r}
# Atualizar o papel da variável 'Date' na receita
recipe_spec_2 <- recipe_spec_1 %>% 
  update_role(Date, new_role = 'ID')  # Altera o papel de 'Date' de preditor para identificador (ID)

# No 'recipe_spec_1', 'Date' era considerado como um preditor.
# No 'recipe_spec_2', 'Date' agora é tratado como uma variável de identificação (ID).

# Resumo da receita original (recipe_spec_1)
recipe_spec_1 %>% 
  prep() %>%          # Prepara a receita, aplicando todas as transformações
  summary()           # Exibe um resumo das variáveis e seus papéis no modelo

# Resumo da receita modificada (recipe_spec_2)
recipe_spec_2 %>% 
  prep() %>%          # Prepara a receita atualizada
  summary()           # Exibe o resumo atualizado com 'Date' como ID

```

## Modelos

### Prophet com Regressores

```{r message=FALSE, warning=FALSE}
# ** 1. workflow() ----
wflw_fit_prophet <- workflow() %>% 
# ** 2. add_model() ---- 
  add_model(
    # 'prophet_reg()' é do pacote modeltime. Usamos "recipe_spec_1"
    modeltime::prophet_reg() %>% set_engine('prophet') 
  ) %>% 
# ** 3. add_recipe() ----  
  add_recipe(recipe_spec_1) %>% 
# ** 4. fit() ----   
  fit(training(splits))

```

### XGBoost 

```{r}
wflw_fit_xgboost <- workflow() %>% 
  add_model(
    # 'boost_tree()' é do pacote parsnip. Usamos "recipe_spec_2"
    parsnip::boost_tree() %>% 
      set_engine('xgboost') %>%
      set_mode("regression")
  ) %>% 
  add_recipe(recipe_spec_2) %>% 
  fit(training(splits))

```

### Random Forest

```{r message=FALSE, warning=FALSE}
# * Random Forest ----
wflw_fit_rf <- workflow() %>% 
  add_model(
    parsnip::rand_forest() %>% 
      set_engine('ranger') %>%
      set_mode('regression')
  ) %>% 
  add_recipe(recipe_spec_2) %>% 
  fit(training(splits))

```
### Support Vector Machine (SVM)

```{r message=FALSE, warning=FALSE}
# * Support Vector Machine (SVM) ----
wflw_fit_svm <- workflow() %>% 
  add_model(
    parsnip::svm_rbf("regression") %>% set_engine('kernlab')
  ) %>% 
  add_recipe(recipe_spec_2) %>% 
  fit(training(splits))

```

### Prophet Boost

```{r message=FALSE, warning=FALSE}
# * Prophet Boost----
wflw_fit_prophet_boost <- workflow() %>% 
  add_model(
    modeltime::prophet_boost(
      seasonality_daily = FALSE,
      seasonality_weekly = FALSE,
      seasonality_yearly = FALSE
    ) %>% 
      set_engine('prophet_xgboost')
  ) %>% 
  add_recipe(recipe_spec_1) %>% 
  fit(training(splits))

```

## Workflow

### Tabela Modeltime

Agora, incluímos todos os modelos em uma unica tabela organizada

```{r message=FALSE, warning=FALSE}
submodels_tbl <- modeltime_table(
  wflw_fit_prophet,
  wflw_fit_xgboost,
  wflw_fit_rf,
  wflw_fit_svm,
  wflw_fit_prophet_boost
)
submodels_tbl
```

### Calibração nos dados de teste

E fazemos a calibração nos dados de teste para avaliar as métricas de acurácia.

```{r message=FALSE, warning=FALSE}
# calibração
submodels_calibrated_tbl <- submodels_tbl %>%
  modeltime_calibrate(testing(splits),  id = "id")

submodels_calibrated_tbl

# calculando acurácia
submodels_calibrated_tbl %>% 
  modeltime_accuracy() %>%
  table_modeltime_accuracy(.interactive = T)
```

### Visualização

```{r, fig.height=8, fig.width=12}
submodels_calibrated_tbl %>% 
  modeltime_forecast(
    new_data = testing(splits),
    actual_data = vendas_prep,
    keep_data = TRUE
  ) %>%
  group_by(id) %>% 
  plot_modeltime_forecast(.facet_ncol = 2, .interactive = T)
```

### Otimização dos Parâmetros

Inicialmente o modelo XGBoost foi o que se saiu melhor. Vamos tentar otimizar os parâmetros para melhorar as previsões. Para isso vamos tentar 2 métodos de validação cruzada: de séries temporais e vfold.

```{r fig.width=15, message=FALSE, warning=FALSE}
# workflow com hiperparametros
wflw_tune_xgboost <- workflow() %>% 
  add_model(
    parsnip::boost_tree(mtry = tune(), trees = 1e3, tree_depth = tune(), learn_rate = tune()) %>% 
      set_engine('xgboost') %>%
      set_mode("regression")
  ) %>% 
  add_recipe(recipe_spec_2)

# criar cross-validation para series temporais
set.seed(123)

resamples1 <- time_series_cv(
  data        = training(splits) %>% drop_na(),
  date_var    = Date,
  cumulative  = TRUE,
  assess      = "8 weeks",
  skip        = "4 weeks",
  slice_limit = 10
)

resamples2 <- vfold_cv(
  data = training(splits),
  v = 10
)

# Visualizar o plano de validação
resamples1 %>%
  tk_time_series_cv_plan() %>%
  plot_time_series_cv_plan(Date, Weekly_Sales, .facet_ncol = 2)

resamples2 %>%
  tk_time_series_cv_plan() %>%
  plot_time_series_cv_plan(Date, Weekly_Sales, .facet_ncol = 2)

# Extrair parametros para otimização
params <- parameters(wflw_tune_xgboost) %>%
  finalize(testing(splits))

# Criar grid de parametros
grid <- grid_space_filling(x = params,
                           size = 100)

```

```{r eval=FALSE, message=FALSE, warning=FALSE, include=TRUE}
# Otimização em Paralelo
library(doParallel)
cores <- parallel::detectCores()
cl <- makePSOCKcluster(cores)
registerDoParallel(cl)

# Otimização com 'early-stop'
tune_results1 <- wflw_tune_xgboost%>%
  tune_race_anova(resamples = resamples1, 
                  grid = grid, 
                  metrics = metric_set(mae))

tune_results2 <- wflw_tune_xgboost%>%
  tune_race_anova(resamples = resamples2, 
                  grid = grid, 
                  metrics = metric_set(mae))

```

```{r, include=FALSE, eval=TRUE}
tune_results1 <- readRDS("tune_results1")
tune_results2 <- readRDS("tune_results2")
```


```{r,fig.height=8, fig.width=12, message=FALSE, warning=FALSE}
# Visualizacao da 'corrida'
plot_race(tune_results1)
plot_race(tune_results2)

# Melhores combinacoes de parametros
show_best(tune_results1)
show_best(tune_results2)

# Finalizar os modelos com os parametros
xgb_last1 <- finalize_workflow(x = wflw_tune_xgboost, 
                              parameters = select_best(tune_results1)) %>%
  fit(training(splits))

xgb_last2 <- finalize_workflow(x = wflw_tune_xgboost, 
                              parameters = select_best(tune_results2)) %>%
  fit(training(splits))
  
# tabela modeltime
xgb_table <- modeltime_table(xgb_last1, xgb_last2) %>%
  mutate(.model_desc = ifelse(.model_id == 1, "Mod1", "Mod2"))

# Calibrar resultados
xgb_calibrated <- xgb_table %>%
  modeltime_calibrate(testing(splits),  id = "id")

# Tabela com resultados
xgb_calibrated %>% 
  modeltime_accuracy() %>%
  table_modeltime_accuracy(.interactive = T)

# Visualizar modelos
xgb_calibrated %>%
  modeltime_forecast(
    new_data = testing(splits),
    actual_data = vendas_prep,
    keep_data = TRUE
  ) %>% 
  group_by(id) %>% 
  plot_modeltime_forecast(.facet_ncol = 2,.interactive = T)
```

### Melhor Modelo

Os resultados dos dois modelos são bem parecidos, mas o modelo 1 (validação cruzada para séries temporais) se saiu um pouco melhor. Vamos agora treiná-lo no conjunto inteiro de dados e ver a projeção para o futuro

```{r fig.width=8, fig.height=12, message=FALSE, warning=FALSE}
# Selecionar modelo 1 e ajustar aos dados
xgb_refit_tbl <- xgb_calibrated %>%
  filter(.model_desc == "Mod1") %>%
  modeltime_refit(vendas_prep)

xgb_refit_tbl

# Visualizar
xgb_refit_tbl %>% 
  modeltime_forecast(
    new_data = future_tbl,
    actual_data = vendas_prep,
    keep_data = TRUE
  ) %>% 
  group_by(id) %>% 
  plot_modeltime_forecast(.facet_ncol = 2, .interactive = T)
```



