---
title: "Projeto: Detectar Spam"
description: |
  Avaliando várias abordagens de modelagem para spam de e-mails.
author:
  - name: Felipe Yamamoto Tenedine
    url: https://www.linkedin.com/in/felipe-yamamoto-tenedine/
date: 2024-09-25
preview: spam.png
categories:
 - estatistica
 - R
 - tidymodels
 - machine learning
output:
  distill::distill_article:
    df_print: paged
    toc: true
    toc_float: true
    toc_collapsed: true
    self_contained: false
draft: false
---


```{r setup, include=FALSE}
knitr::opts_chunk$set(echo = T)
```

# Exploração dos Dados

Nosso objetivo de modelagem é prever quais e-mails são spam, com base em algumas características de texto que foram preparadas previamente. Vamos começar lendo os dados:

```{r message=FALSE, warning=FALSE}
library(tidyverse)
spam <- read_csv('https://raw.githubusercontent.com/rfordatascience/tidytuesday/master/data/2023/2023-08-15/spam.csv')
glimpse(spam)
```

A variável **yesno** nos informa se o e-mail é spam ou não, e temos informações sobre o comprimento total de LETRAS MAIÚSCULAS ININTERRUPTAS, bem como a ocorrência de símbolos como $, !, a palavra "money", a sequência "000" e a palavra "make" (tudo em proporções de caracteres ou palavras). Note que houve um grande esforço de *feature engineering* na preparação do conjunto de dados; não temos o conteúdo bruto dos e-mails, mas sim um conjunto de características extraídas desse texto. Isso significa que não precisamos nos preocupar muito com feature engineering para este exemplo.

Como o número de LETRAS MAIÚSCULAS ININTERRUPTAS está distribuído?

```{r}
spam %>%
  ggplot(aes(crl.tot, fill = yesno, color = yesno)) +
  geom_density(linewidth = 1.2, alpha = 0.2) +
  scale_x_log10() +
  theme_bw() +
  labs(fill = "Spam?", color = "Spam?", x = "Letras Maiúsculas", y = "Densidade")
```

E quanto às outras características? Como essas proporções possuem muitos zeros, vamos comparar visualmente as ocorrências de zero com as maiores que zero:

```{r}
spam |> 
  pivot_longer(dollar:make) |> 
  mutate(
    yesno = if_else(yesno == "n", "Not spam", "Spam"),
    value = if_else(value > 0, "Greater than zero", "Zero")
  ) |> 
  ggplot(aes(value, fill = yesno)) +
  geom_bar(alpha = 0.8) +
  facet_wrap(vars(name)) +
  theme_bw() +
  theme(legend.position="bottom") +
  labs(fill = NULL, x = NULL)
```

Essas características parecem apresentar grandes diferenças entre e-mails de spam e não spam

# Comparação de Modelos

Podemos começar carregando o metapacote tidymodels, dividindo nossos dados em conjuntos de treinamento e teste, e criando amostras de validação cruzada. Pense nessa etapa como uma forma de gastar seu 'orçamento de dados'.

```{r message=FALSE, warning=FALSE}
library(tidymodels)

set.seed(123)
spam_split <-
  spam |> 
  mutate(yesno = as.factor(yesno)) |> 
  initial_split(strata = yesno)

spam_train <- training(spam_split)
spam_test <- testing(spam_split)

set.seed(234)
spam_folds <- vfold_cv(spam_train, strata = yesno)
spam_folds  
```

Vamos supor que não sabemos qual abordagem de modelagem pode funcionar melhor com esses dados, como é frequentemente o caso em um novo projeto de modelagem. Portanto, queremos experimentar várias opções. Começaremos com um classificador de Naive Bayes, que, por sinal, é uma das maneiras reais pelas quais os e-mails de spam são identificados (embora em uma aplicação real, o Naive Bayes seja usado com o conteúdo completo dos e-mails, não com características como estas). 

Também incluiremos um modelo MARS, uma regressão logística, um modelo de floresta aleatória, lightgbm e uma rede neural.

```{r}
library(discrim)

nb_spec <- naive_Bayes(smoothness = tune(), Laplace = tune())

mars_spec <- mars(num_terms = tune(), prod_degree = tune()) |> 
  set_mode("classification")

rf_spec <- rand_forest(trees = tune(), mtry = tune(), min_n = tune()) |> 
  set_mode("classification")

logreg_spec <- logistic_reg(mode = "classification", 
                            engine = "glmnet", 
                            penalty = tune(), 
                            mixture = tune())

nnet_spec <- 
   mlp(hidden_units = tune(), penalty = tune(), epochs = tune()) %>% 
   set_engine("nnet") %>% 
   set_mode("classification")

library(bonsai)
light_spec <- boost_tree(mode = "classification", engine = "lightgbm", mtry = tune(), trees = tune(), min_n = tune(), tree_depth = tune(), learn_rate = tune(), loss_reduction = tune(), sample_size = tune(), stop_iter = tune())
```

Agora podemos juntar tudo isso em um workflowset

```{r}
spam_models <-
  workflow_set(
    preproc = list(formula = yesno ~ .),
    models = list(
      nb = nb_spec, 
      mars = mars_spec, 
      rf = rf_spec,
      lr = logreg_spec,
      nnet = nnet_spec,
      lgbm = light_spec
    )
  )

spam_models
```
Vamos usar tune_race_anova() para avaliar o desempenho de cada modelo; Quero ver como o modelo se comporta tanto para spam quanto para não spam, então adicionarei algumas métricas específicas também

```{r eval=FALSE, message=FALSE, warning=FALSE, include=TRUE}
set.seed(123)
library(doParallel)
library(finetune)
cores <- parallel::detectCores()
cl <- makePSOCKcluster(cores)
registerDoParallel(cl)

race_ctrl <-
   control_race(
      save_pred = TRUE,
      parallel_over = "everything",
      save_workflow = TRUE
   )

spam_results <-
   spam_models %>%
   workflow_map(
      "tune_race_anova",
      seed = 321,
      resamples = spam_folds,
      grid = 25,
      control = race_ctrl,
      metrics = metric_set(accuracy, sensitivity, specificity)
   )

stopCluster(cl)

```

```{r include=FALSE}
spam_results <- readRDS('spam_results.rds')
```

Como todos esses modelos se saíram?

```{r}
autoplot(spam_results, select_best = T) + theme_bw()
```

Todos os modelos têm um desempenho melhor na identificação da classe positiva ('n') do que na classe negativa ('y'), mas o classificador de Naive Bayes se sai pior do que os outros; ele faz um trabalho inferior na identificação de e-mails de spam reais como spam. (Lembre-se de que essa não é a mesma situação que os classificadores de spam reais, que lidam com o texto completo.) O lighgbm e a floresta aleatória parecem estar se saindo muito bem!

```{r}
rank_results(spam_results, select_best = T, rank_metric = "accuracy")
```
# Treinar e avaliar o modelo final

Vamos optar pelo lightgbm como nossa escolha final para prever spam com base nessas características. Também vamos atualizar a especificação do modelo para que ele calcule a importância das características durante o treinamento.

```{r}
gbm_last <- spam_results %>%
  extract_workflow("formula_lgbm") %>%
  finalize_workflow(
    spam_results %>%
      extract_workflow_set_result("formula_lgbm") %>%
      select_best(metric = "accuracy")
  ) %>%
  last_fit(split = spam_split)

collect_predictions(gbm_last) |> 
    conf_mat(yesno, .pred_class)
```

É definitivamente mais fácil identificar e-mails que não são spam do que aqueles que são spam, mas lembre-se de que este modelo teve um desempenho melhor nisso do que os outros que tentamos. E quanto a uma curva ROC?

```{r}
collect_predictions(gbm_last) |> 
    roc_curve(yesno, .pred_n) |> 
    autoplot()
```

```{r}
library(vip)

extract_workflow(gbm_last) |>
  extract_fit_parsnip() |>
  vip() + theme_bw()
```

Quando temos muitos ‼️‼️‼️‼️, um e-mail tem uma alta probabilidade de ser spam.

# Criando um modelo em produção

Se você quisesse implantar este modelo, o próximo passo é criar um objeto de modelo implantável com o *vetiver*:

```{r eval=FALSE, include=TRUE}
library(vetiver)

v <- extract_workflow(gbm_last) |> 
    vetiver_model("spam-email-gbm")
v

library(plumber)
pr() |> 
    vetiver_api(v) |> 
    pr_run()
```

