---
title: "Inferência usando Infer"
description: |
  O objetivo de análise estatística é entender a relação entre as aeronaves pilotadas e a patente na formatura dos aviadores de Tuskegee. Que tipo de aeronave os aviadores pilotaram? 
author:
  - name: Felipe Yamamoto Tenedine
    url: https://www.linkedin.com/in/felipe-yamamoto-tenedine/
date: 2024-11-08
preview: infer.jpg
categories:
 - estatistica
 - R
 - inferencia
 - teste de hipotese
output:
  distill::distill_article:
    df_print: paged
    toc: true
    toc_float: true
    toc_collapsed: true
    self_contained: false
draft: false
---

```{r}
library(magick)
img <- image_read("infer.png")
img_resized <- image_resize(img, "200x150")
image_write(img_resized, "infer.png")
```

```{r setup, include=FALSE}
knitr::opts_chunk$set(echo = T)
```

# Explorar os dados

```{r message=FALSE, warning=FALSE}
library(tidyverse)

dados0 <- read_csv("https://raw.githubusercontent.com/rfordatascience/tidytuesday/master/data/2022/2022-02-08/airmen.csv")

dados0 %>% count(pilot_type)
```

Vamos corrigir o erro de ortografia e visualizar a relação entre o tipo de aeronave pilotada e a patente na formatura.

```{r}
dados <-
  dados0 %>%
  mutate(pilot_type = str_replace(pilot_type, "Liason", "Liaison"))

dados %>%
  ggplot(aes(pilot_type, fill = rank_at_graduation)) +
  geom_bar() +
  labs(x = "Tipo de Piloto", y="Quantidade", fill="Rank")+
  theme_bw()
```
Um tenente é uma patente superior a um oficial de voo. As categorias com mais aviadores são aeronaves de um e dois motores, bem como oficiais de voo e segundos-tenentes, então vamos focar nessas.

# Usando Infer

O pacote infer oferece uma gramática fácil para inferência estatística. Começamos utilizando a função specify() para declarar nossas variáveis de resposta e explicativas. Em seguida, podemos começar a gerar reamostras, como reamostras bootstrap e permutações.

```{r message=FALSE, warning=FALSE}
library(infer)

aeronaves <- c("Single engine", "Twin engine")
ranks <- c("Flight Officer", "2nd Lt")

pilot_vs_rank <-
  dados %>%
  filter(pilot_type %in% aeronaves, rank_at_graduation %in% ranks) %>%
  mutate(across(is.character, factor))%>%
  specify(pilot_type ~ rank_at_graduation, success = "Twin engine")

set.seed(123)
bootstrapped <-
  pilot_vs_rank %>%
  generate(reps = 1000, type = "bootstrap")

set.seed(234)
permuted <-
  pilot_vs_rank %>%
  hypothesize(null = "independence") %>%
  generate(reps = 1000, type = "permute") %>%
  calculate(stat = "Chisq")

bootstrapped
permuted
```
## Estatística Qui-Quadrado

Agora que temos diferentes tipos de conjuntos de dados reamostrados, podemos calcular algumas estatísticas. Vamos começar com a estatística qui-quadrado; este é um valor que nos informa o quanto de diferença existe entre nossas contagens observadas (tipos de aeronaves, patentes na formatura) e as contagens que esperaríamos se não houvesse relação na população dos aviadores.

Podemos calcular a estatística qui-quadrado na nossa amostra real:

```{r}
qui2_calc <-
  pilot_vs_rank %>%
  calculate(stat = "chisq", order = ranks)

qui2_calc
```
Parece um valor grande (indicando que o tipo de aeronave e a patente estão relacionados), mas como sabemos se é significativo para o nosso conjunto de dados? Estamos bastante confiantes com base na nossa análise exploratória de dados (EDA), mas como podemos verificar isso? Podemos calcular a estatística para nossas reamostras bootstrap e encontrar um intervalo de confiança:

```{r}
qui2_boot <-
  bootstrapped %>%
  calculate(stat = "chisq")

get_ci(qui2_boot)
```
Também podemos visualizar a distribuição junto com o intervalo de confiança.

```{r}
visualize(qui2_boot) +
  shade_ci(
    endpoints = get_ci(qui2_boot),
    fill = "midnightblue",
    color = "midnightblue",
    lty = 2
  ) +
  theme_bw()
```
E se quisermos entender o quão extremo esse valor é? Podemos calcular a estatística para os dados permutados (que quebram a relação entre aeronave e patente) e ver como a nossa estatística observada real se compara.

```{r}
permuted %>%
  visualize() +
  shade_p_value(obs_stat = qui2_calc, direction = 'greater', color = "gray40", lty = 2) +
  theme_bw()
```
O valor-p para isso seria minúsculo! Usar reamostragem e simulação em vez de um teste
$\chi^2$ regular com um valor-p pode nos ajudar a entender as relações estatísticas aqui.

```{r}
permuted %>%
  get_p_value(obs_stat = qui2_calc,
              direction = "greater")
```
## Odds Ratio

A estatística $\chi^2$ pode ser difícil de entender. A razão de chances, por outro lado, faz mais sentido  para alguns. Uma grande vantagem do infer é que podemos trocar a estatística que calculamos e refazer qualquer um dos passos anteriores. Vamos criar uma visualização da distribuição da razão de chances reamostrada.

```{r, fig.height=7, fig.width=10}
odds_desc <- paste(
  "Oficiais de voo tinham maior probabilidade de pilotar aeronaves com motores duplos",
  "Os segundos tenentes tinham maior probabilidade de pilotar aeronaves com motor único",
  sep = "\n"
)

or_boot <- bootstrapped %>%
  calculate(stat = "odds ratio", order = ranks)
get_ci(or_boot)

or_boot %>%
  visualize() +
  shade_ci(endpoints = get_ci(or_boot),
    fill = "midnightblue",
    color = "midnightblue",
    lty = 2
  ) +
  labs(
    title = "Distribuição bootstrap da patente dos aviadores de Tuskegee por tipo de aeronave",
    subtitle = odds_desc,
    x = "Razão de chances de motores duplos vs. motores únicos (para oficiais de voo em comparação com segundos tenentes)"
  ) +
  theme_bw()
```
Ao comparar motores duplos e motores únicos, os oficiais de voo têm de 2 a 3 vezes mais probabilidade de pilotar uma aeronave com motor duplo do que os segundos tenentes.

# Usando R-stats

Também podemos fazer a mesma análise usando apenas as funções nativas do R, de um modo mais 'estatístico'.

```{r}
tabela <- with(pilot_vs_rank, table(pilot_type, rank_at_graduation))
chisq.test(tabela)
fisher.test(tabela)
```

Podemos ver que os resultados são os mesmos, porém a interpretação é um pouco mais difícil para quem não tem familiaridade com estatística.