---
title: "Prevendo preços de casas"
description: |
  Avaliando o algoritmo XGBoost para prever preços de casas em Austin, Texas.
author:
  - name: Felipe Yamamoto Tenedine
    url: https://www.linkedin.com/in/felipe-yamamoto-tenedine/
date: 2024-11-01
preview: house.jpg{size=50%}
categories:
 - estatistica
 - R
 - tidymodels
 - machine learning
output:
  distill::distill_article:
    df_print: paged
    toc: true
    toc_float: true
    toc_collapsed: true
    self_contained: false
draft: false
---


```{r setup, include=FALSE}
knitr::opts_chunk$set(echo = T)
```

Neste post vou usar os pacotes do tidymodels para modelar preços de casas. Os dados são de uma competição do Kaggle chamada SLICED. Vou comparar 3 modelos e escolher e aprimorar o que se sair melhor.

# Exploração dos Dados

Nosso objetivo de modelagem é prever o preço (em faixas) das casas em Austin, TX, com base nas características dos anúncios imobiliários. Este é um problema de classificação multiclasse, onde precisamos calcular uma probabilidade para cada casa estar em cada faixa de preço. O principal conjunto de dados fornecido está em um arquivo CSV chamado training.csv.

```{r message=FALSE, warning=FALSE}
library(tidyverse)
train_0 <- read_csv("train.csv")

train_0 %>%
  ggplot(aes(x = priceRange)) +
  geom_bar(fill = 'darkblue') +
  labs(x = "Preço", y = "Frequência") +
  theme_bw()
```

Podemos ver que as faixas de preço estão equilibradas, exceto pela faixa de menor valor. 

## Como o preço está distribuído em Austin?

```{r}
price_plot <- train_0 %>%
  mutate(priceRange = parse_number(priceRange)) %>%
  ggplot(aes(longitude, latitude, col = priceRange)) +
  geom_point(alpha = 0.8) +
  labs(title = "Preço", col = "Média") +
  scale_color_viridis_c() +
  theme_bw()

price_plot
```

Como era de se esperar, as casas mais caras estão localizadas no centro da cidade. Ao passo que nos afastamos, o preço tende a diminuir.

Vamos examinar essa distribuição e compará-la com outras variáveis disponíveis no conjunto de dados. Podemos criar uma pequena função de plotagem usando {{}} para iterar rapidamente e combiná-las com o *patchwork*

```{r, fig.height=7, fig.width=10}
library(patchwork)

plot_austin <- function(var, title) {
  train_0 %>%
    ggplot(aes(longitude, latitude, col = {{ var }})) +
    geom_point(alpha = 0.8) +
    scale_color_viridis_c() +
    labs(
      title = title,
      col = "Média"
    ) +
    theme_bw()
}

(price_plot + plot_austin(avgSchoolRating, "Qualidade das Escolas")) /
  (plot_austin(yearBuilt, "Ano de Construção") + plot_austin(log(lotSizeSqFt), "Tamanho do lote (log)"))
```
Observe as relações entre o preço e as outras variáveis. São essas relações que buscamos ao construir os modelos.

## Encontrando palavras relacionadas ao preço

A variável *description* contém o texto de cada anúncio imobiliário. Podemos tentar usar as características do texto diretamente na modelagem, mas isso muitas vezes não funciona tão bem para modelos de *boosted trees*. Vamos explorar outra opção que pode funcionar melhor em algumas situações: usar uma análise separada para identificar palavras importantes e depois criar variáveis dummy que indiquem se determinado anúncio contém essas palavras.

Vamos começar organizando o texto da variável *description*.

```{r}
library(tidytext)

austin_tidy <-
  train_0 %>%
  mutate(priceRange = parse_number(priceRange)) %>%
  unnest_tokens(word, description) %>% # Tokenizar o variavel description
  anti_join(get_stopwords()) # Tirar as 'stop words' que nao tem significado

austin_tidy %>%
  count(word, sort = TRUE)
```
Em seguida, vamos calcular as frequências das palavras por faixa de preço para as 100 palavras mais frequentes.

```{r}
top_words <-
  austin_tidy %>%
  count(word, sort = TRUE) %>%
  filter(!word %in% as.character(1:5)) %>% # Tirar alguns numeros
  slice_max(n, n = 100) %>% 
  pull(word)

word_freqs <-
  austin_tidy %>%
  count(word, priceRange) %>%
  complete(word, priceRange, fill = list(n = 0)) %>% # completar se houver valores ausentes
  group_by(priceRange) %>%
  mutate(
    price_total = sum(n),
    proportion = n / price_total
  ) %>%
  ungroup() %>%
  filter(word %in% top_words)

word_freqs
```
Agora, vamos usar a modelagem para identificar as palavras que estão aumentando com o preço e aquelas que estão diminuindo com o preço.

```{r}
library(tidymodels)
word_mods <-
  word_freqs %>%
  nest(data = - word) %>%
  mutate(
    model = map(data, ~ glm(cbind(n, price_total) ~ priceRange, data = ., family = "binomial")),
    model = map(model, tidy)
  ) %>%
  unnest(model) %>%
  filter(term == "priceRange") %>%
  mutate(p.value = p.adjust(p.value)) %>%
  arrange(-estimate)

word_mods
```
Essas são as palavras associadas com preços mais altos.

```{r}
word_mods %>%
  arrange(estimate)
```
Já essas, são palavras associadas com preços mais baixos

Vamos fazer algo semelhante a um gráfico de vulcão para ver a relação entre o valor-p e o tamanho do efeito dessas palavras.

```{r}
library(ggrepel)

word_mods %>%
  ggplot(aes(estimate, p.value, color=estimate)) +
  geom_vline(xintercept = 0, lty = 2, alpha = 0.7, color = "gray50") +
  geom_point(alpha = 0.8, size = 2.5) +
  scale_y_log10() +
  geom_text_repel(aes(label = word), family = "IBMPlexSans") +
  scale_color_viridis_b() +
  theme_bw()
```

-   Palavras como "outdoor", "custom", "pool", "suite" e "office" aumentam com o preço. 
-   Palavras como "new", "paint", "carpet", "great", "tile", "close" e "flooring" diminuem com o preço. 

Essas são as palavras que gostaríamos de tentar detectar e usar nos nossos modelos, em vez de usar todos os tokens de texto como características individualmente.

```{r}
higher_words <-
  word_mods %>%
  filter(p.value < 0.05) %>%
  slice_max(estimate, n = 12) %>%
  pull(word)

lower_words <-
  word_mods %>%
  filter(p.value < 0.05) %>%
  slice_min(estimate, n = 12) %>%
  pull(word)


```

Podemos observar essas variações diretamente em relação ao preço. Por exemplo, estas são as palavras mais associadas à diminuição do preço.

```{r, fig.height=8, fig.width=10}
word_freqs %>%
  filter(word %in% lower_words) %>%
  ggplot(aes(priceRange, proportion, color = word)) +
  geom_line(size = 2.5, alpha = 0.7, show.legend = FALSE) +
  facet_wrap(vars(word), scales = "free_y") +
  scale_x_continuous(labels = scales::dollar) +
  scale_y_continuous(labels = scales::percent, limits = c(0, NA)) +
  labs(x = NULL, y = "Proporção do total de palavras usadas para casas naquele preço") +
  theme_light(base_family = "IBMPlexSans")
```

Casas mais baratas são descritas como "great" (ótimas), mas as casas caras não. E, aparentemente, não há necessidade de mencionar a localização ("close", "minutes", "location") em casas mais caras.

# Modelagem

Vamos começar nossa modelagem definindo nosso "orçamento de dados", assim como as métricas (este desafio foi avaliado usando a métrica de log loss para classificação multiclasse).

```{r}
set.seed(123)
train_0$hasSpa <- factor(train_0$hasSpa)
austin_split <- train_0 %>%
  select(-city) %>%
  mutate(description = str_to_lower(description)) %>%
  initial_split(strata = priceRange)
austin_train <- training(austin_split)
austin_test <- testing(austin_split)
austin_metrics <- metric_set(accuracy, roc_auc, mn_log_loss)

set.seed(234)
austin_folds <- vfold_cv(austin_train, v = 5, strata = priceRange)
austin_folds
```

Para a *feature engineering*, vamos usar basicamente tudo no conjunto de dados (exceto a variável "city", que não foi muito útil) e criar variáveis *dummy* ou indicadoras usando *step_regex()*. A ideia aqui é detectar se essas palavras associadas a preços baixos/altos estão presentes e criar uma variável sim/não indicando sua presença ou ausência.

```{r}
higher_pat <- glue::glue_collapse(higher_words, sep = "|")
lower_pat <- glue::glue_collapse(lower_words, sep = "|")
austin_rec <-
  recipe(priceRange ~ ., data = austin_train) %>%
  update_role(uid, new_role = "uid") %>%
  step_regex(description, pattern = higher_pat, result = "high_price_words") %>%
  step_regex(description, pattern = lower_pat, result = "low_price_words") %>%
  step_rm(description) %>%
  step_novel(homeType) %>%
  step_unknown(homeType) %>%
  step_other(homeType, threshold = 0.02) %>%
  step_dummy(all_nominal_predictors()) %>%
  step_nzv(all_predictors())

austin_rec
```

Agora, vamos criar uma especificação de modelo xgboost ajustável, ajustando muitos dos hiperparâmetros importantes do modelo, e combiná-la com nossa receita em um *workflow*(). Também podemos criar uma grade personalizada, xgb_grid, para especificar quais parâmetros queremos testar.

```{r}
xgb_spec <-
  boost_tree(
    trees = 1000,
    tree_depth = tune(),
    min_n = tune(),
    mtry = tune(),
    sample_size = tune(),
    learn_rate = tune()
  ) %>%
  set_engine("xgboost") %>%
  set_mode("classification")

xgb_word_wf <- workflow(austin_rec, xgb_spec)

set.seed(123)
xgb_grid <-
  grid_max_entropy(
    tree_depth(c(5L, 10L)),
    min_n(c(10L, 40L)),
    mtry(c(5L, 10L)),
    sample_prop(c(0.5, 1.0)),
    learn_rate(c(-2, -1)),
    size = 40
  )

xgb_grid
```
Agora podemos ajustar o modelo através da grade de parâmetros e nossas amostras reamostradas. Como estamos testando muitas combinações de hiperparâmetros, vamos usar o método de racing para interromper cedo as combinações de hiperparâmetros que claramente apresentam desempenho ruim.

```{r}
library(finetune)
```


```{r eval=FALSE, include=TRUE}
library(doParallel)
cores <- parallel::detectCores()
cl <- makePSOCKcluster(cores)
registerDoParallel(cl)

set.seed(234)
xgb_word_rs <-
  tune_race_anova(
    xgb_word_wf,
    austin_folds,
    grid = xgb_grid,
    metrics = metric_set(mn_log_loss),
    control = control_race(verbose_elim = TRUE)
  )

xgb_word_rs
```

```{r,include=F}
xgb_word_rs <- readRDS("xgb_word_rs.rds")
```

# Resultados

```{r}
plot_race(xgb_word_rs) + theme_bw()

show_best(xgb_word_rs)
```

Vamos usar o *last_fit()* para ajustar uma última vez aos dados de treinamento e avaliar uma última vez nos dados de teste, utilizando o resultado numericamente otimizado do *xgb_word_rs*.

```{r}
xgb_last <-
  xgb_word_wf %>%
  finalize_workflow(select_best(xgb_word_rs)) %>%
  last_fit(austin_split)

xgb_last
```

Como esse modelo se saiu nos dados de teste, que não foram utilizados no ajuste ou treinamento?

```{r}
collect_predictions(xgb_last) %>%
  mn_log_loss(priceRange, `.pred_0-250000`:`.pred_650000+`)
```
Esse resultado é bastante bom para um único modelo (não combinado).

Como esse modelo se comporta entre as diferentes classes?

```{r message=FALSE, warning=FALSE}
collect_predictions(xgb_last) %>%
  conf_mat(priceRange, .pred_class) %>%
  autoplot()
```
Podemos também visualizar isso com uma curva ROC

```{r}
collect_predictions(xgb_last) %>%
  roc_curve(priceRange, `.pred_0-250000`:`.pred_650000+`) %>%
  ggplot(aes(1 - specificity, sensitivity, color = .level)) +
  geom_abline(lty = 2, color = "gray80", size = 1.5) +
  geom_path(alpha = 0.8, size = 1.2) +
  coord_equal() +
  labs(color = NULL) +
  theme_classic()
```
Note que é mais fácil identificar as casas mais caras, mas mais difícil classificar corretamente as casas menos caras.

Quais características são mais importantes para este modelo xgboost?

```{r}
library(vip)
extract_workflow(xgb_last) %>%
  extract_fit_parsnip() %>%
  vip(geom = "point", num_features = 15) +
  theme_minimal()
```

As informações espaciais de latitude/longitude são de longe as mais importantes. Note que o modelo usa as palavras de preço baixo com mais frequência do que usa, por exemplo, se há um spa ou se é uma casa unifamiliar (em oposição a um sobrado ou condomínio). Parece que o modelo está tentando distinguir algumas dessas categorias de preço mais baixo. O modelo realmente não usa a variável de palavras de preço alto, talvez porque já seja fácil identificar as casas caras.

